【裁判字號】    96,醫,10
【裁判日期】    970708
【裁判案由】    侵權行為損害賠償
【裁判全文】
臺灣高雄地方法院民事判決                96年度醫字第10號
原      告  丁○○
訴訟代理人  丙○○○
            孫志鴻律師
被      告  行政院國軍退除役官兵輔導委員會高雄榮民總醫院
法定代理人  己○○
被      告  戊○○
            庚○○
上三人共同
訴訟代理人  陳景裕律師
            王伊忱律師
上列當事人間侵權行為損害賠償事件，本院於民國97年6 月24日
言詞辯論終結，判決如下：
    主  文
原告之訴駁回。
訴訟費用由原告負擔。
    事實及理由
一、原告主張：原告於民國94年1 月6 日因傷至被告行政院國軍
    退除役官兵輔導委員會高雄榮民總醫院（下稱被告醫院）進
    行臂神經減壓及右鎖骨修補手術，並於鎖骨上釘上1 塊有8
    根骨釘之骨板，以固定遠端鎖骨，雖骨釘長度幾乎穿過整根
    鎖骨，但由Ｘ光片上仍清晰可見鎖骨上並無任何斷裂。而原
    告回診數次後，被告醫院骨科主任即被告戊○○決定於94年
    4 月29日將植入之骨釘及骨板取出，該手術由戊○○及被告
    庚○○2 人進行（原訴請乙○○部分業經撤回訴訟，詳本院
    卷第275 頁），手術後原告突感右肩劇痛，並有血壓下降之
    情形，經原告向被告醫院相關醫護人員反應，均置之不理，
    嗣後原告取得手術當日之Ｘ光片，赫然發現右肩鎖骨竟已斷
    裂，顯係被告於實施取出手術時不慎弄斷，又未為原告採取
    適當之醫療措施，其醫療行為顯有嚴重過失，被告卻辯稱係
    於94年1 月6 日因觀察臂神經叢而鋸斷，惟觀之94年4 月29
    日術後Ｘ光片，原告之鎖骨斷裂之缺口係不規則之斷面，非
    為一平整之切口，足證該斷裂顯非前施作臂神經減壓手術時
    用手術刀所鋸斷，況鋸斷鎖骨後，豈會在斷裂之鎖骨上再插
    入有8 根骨釘之骨板？又為何在未癒合之情況下即將鋼釘拔
    除，令原告出院？足見94年4 月29日施作拔除鋼釘鋼板手術
    後，原告右臂鎖骨之骨折，確係該次拔除鋼釘鋼板手術施作
    不慎所致，戊○○、庚○○確有醫療過失，爰依民法第184
    條第1 項前段、第2 項、第185 條第1 項、第188 條第1 項
    前段及醫療法第82條第2 項規定，被告應連帶賠償原告所受
    下列損害：(1)醫療費用：新台幣（下同）182, 758元，(2)看
    護費用：18萬元，(3)勞動能力損害：441, 200元，(4)非財產
    上損害：30萬元，合計損害1,103,958 元等語。並聲明：被
    告應連帶給付原告1,103,958 元及自起訴狀繕本送達翌日起
    至清償日止，按週年利率5 ％計算之利息。
二、被告抗辯：原告前因鎖骨骨折，於阮綜合醫院進行骨折固定
    手術，其後原告至被告醫院就醫，主訴其手臂不能動，經被
    告醫院評估，認為原告臂神經叢有受傷害應予修復，惟因原
    告於阮綜合醫院進行骨折固定手術時，未先修復臂神經叢即
    予以骨折固定，原告之骨折處已癒合，需先重新切斷鎖骨，
    方能修復臂神經叢。此一治療方式經原告同意後，被告醫院
    始於94年1 月6 日由整形外科會同骨科醫師進行手術，先一
    刀切斷原告鎖骨，將鎖骨扳開，再為其修復受損之臂神經叢
    ，後再重釘鋼釘固定鎖骨，經3 個月門診追蹤後，因原告骨
    頭癒合情況已可進行拔除鎖骨鋼釘手術，遂於94年4 月29日
    再由被告醫院醫師戊○○、庚○○進行手術，術後為原告進
    行Ｘ光檢查結果，顯示原告之鎖骨除遺有鋼釘拔除螺絲孔痕
    跡外，均已連接癒合，被告醫院相關醫護人員並於原告出院
    時提醒其於拔掉鋼釘後2 個月內務必小心，避免運動、提重
    物、碰撞等行為，以免鎖骨再次斷裂。而原告於94年5 月中
    旬再次至被告醫院求診，主訴其鎖骨斷裂，並質疑是94年4
    月29日手術時將其鎖骨拔斷，惟若原告之指述屬實，其患處
    必會腫起或有其他徵象而痛苦不堪，焉有可能數日後即順利
    出院，原告之指述在生理上毫無可能，原告是出院後未妥當
    休養不慎再次骨折，與被告醫院之醫療無關。再者，依原告
    提出之醫療費用收據顯示，原告只自負3,600 元，其餘金額
    原告並未支出，自無損害，又原告未實際支出看護費，且未
    舉證是否有看護之必要，縱須他人看護，然其妻尚須操持家
    務等，不可能日夜全職看護，親屬看護之品質更無法與專業
    看護比擬，故其請求之金額過高。另原告就其自94年4 月29
    日起至96年4 月30日止共24個月期間完全無法工作及原有工
    作之薪資若干等節，完全未能舉證，其請求勞動能力損失自
    無理由。且原告請求之非財產上損害過高。並聲明：原告之
    訴駁回。
三、本件兩造不爭執事項及爭執事項：
  (一)不爭執事項：
    1.原告曾因鎖骨骨折，於93年11月6 日在阮綜合醫院進行右
      鎖骨遠端骨折鋼釘內固定手術，後因右肩疼痛，檢查發現
      除右鎖骨遠端骨折外，尚合併有右臂神經叢受傷，於同年
      12月1 日以手術移除鋼釘，嗣後原告乃於94年1 月6 日至
      被告醫院進行右臂神經叢修復手術，先切斷右臂鎖骨，修
      復後以鋼板鋼釘固定右鎖骨切斷處，並於右鎖骨切斷處加
      上自體髁骨移植，後再於94年4 月29日至被告醫院進行拔
      除鋼釘鋼板手術，並有病歷附卷可稽（詳本院卷第27頁起
      ）。
    2.原告94年5 月2 日出院後，發現右臂鎖骨又骨折，於同年
      5 月20日由被告醫院進行手術以鋼釘固定，之後又因鋼釘
      鬆脫，於同年6 月21日由被告醫院進行手術以鋼板鋼釘固
      定，最後因右臂鎖骨骨折已癒合，於95年4 月19日在義大
      醫院進行移除鋼釘鋼板手術，並有病歷、診斷證明書附卷
      可稽（詳本院卷第27頁起、本院96年度雄調字第389 號卷
      【下稱調解卷】第8 頁）。
    3.95年5 月19日至同年7 月4 日原告及中央健康保險局共支
      付被告醫院醫療費用182,758 元，有收據1 份附卷可稽（
      詳調解卷第9 頁）。
    4.戊○○、庚○○2 人受僱於被告醫院，擔任骨科醫師。
    5.94年4 月29日被告醫院由戊○○、庚○○2 人，負責為原
      告進行移除鋼釘鋼板之手術。
    6.戊○○、庚○○所涉業務過失傷害行為，業經高雄地方法
      院檢察署檢察官以95年度偵字第1912號不起訴處分書為不
      起訴處分確定，並有不起訴處分書1 份附卷可按（詳本院
      卷第223頁起）。
  (二)爭執事項：
    1.94年4 月29日移除鋼釘鋼板手術後，原告鎖骨骨折，係被
      告於移除鋼釘鋼板時不慎弄斷，抑或原告日後不慎弄斷？
    2.94年4 月29日移除鋼釘鋼板手術之進行，戊○○、庚○○
      2 人有無醫療上之疏失？
    3.如94年4 月29日移除鋼釘鋼板手術之進行有醫療上之疏失
      ，原告得請求之支出醫療費用損害、支出看護費用損害、
      減少工作收入損害、非財產上損害？
四、就上開爭執事項本院分述判斷意見如下：
  (一)94年4 月29日移除鋼釘鋼板手術後原告鎖骨骨折之原因：
    本件依偵查中送請行政院衛生署醫事審議委員會鑑定結果，
    鑑定意見略以：94年1 月6 日切斷右鎖骨進行右臂神經叢修
    復，合乎醫療常規，且檢視術後之X 光片，鎖骨切開處不顯
    見，表示鋼板固定緊密，3 個月後，原告主訴右肩疼痛不適
    ，主治醫師認為右鎖骨骨折切開處已癒合，因而予以拔除鋼
    釘鋼板，94年4 月29日為原告所施作之移除鋼釘鋼板手術，
    由術後Ｘ光片顯示鎖骨中間有一段Ｘ光片較通透之區域，顯
    示該區域結構強度較弱，於負重或受外力下，有可能再度骨
    折，而醫療過程合於醫療常規等語，有該鑑定書附卷可稽（
    詳臺灣高雄地方法院檢察署95年度偵字第1912號卷第246 頁
    起【影印卷】），且證人即嗣後為原告施作右臂神經叢修復
    、旋轉肌修護及拔除鋼板鋼釘手術之醫師甲○○亦證稱略以
    ：以原告提出之94年4 月29日被告醫院施作移除鋼釘鋼板手
    術後所拍攝X 光片顯示，該次治療方式合於醫療常規，至於
    治療過程是否有瑕疵則無法自X 光片得知等語（詳本院卷第
    316 頁反面），依鑑定意見所示，94年4 月29日手術後之X
    光片較通透區域，既僅係結構強度較弱，於負重或受外力下
    ，有可能再度骨折，顯見術後拍攝X 光片時，原告右臂鎖骨
    尚未有骨折之情形，且證人甲○○審視該X 光片後，亦認治
    療方式合於醫療常規，足見94年4 月29日手術後原告右臂鎖
    骨之骨折，非該次拔除鋼釘鋼板手術所致，而係因該處骨質
    結構本較脆弱，術後又發生骨折之情形。
  (二)戊○○、庚○○有無醫療上之疏失：
    依上開鑑定意見及專業證人所證，均認94年4 月29日被告醫
    院為原告所施作之拔除鋼釘鋼板手術合於醫療常規，且手術
    後原告右臂鎖骨之骨折，非該次拔除鋼釘鋼板手術所致，業
    如前述，則自應認該次施作手術者戊○○、庚○○並無醫療
    上之疏失。
  (三)原告得請求之支出醫療費用損害、支出看護費用損害、減少
    工作收入損害、非財產上損害：
    原告右臂鎖骨再度骨折，既為該處骨質結構較弱所致，該骨
    折自難認與94年4 月29日拔除鋼釘鋼板手術之行為有因果關
    係，且戊○○、庚○○並無醫療上之疏失，則原告即使因該
    次骨折受有損害，亦難認係被告醫院及參與手術之戊○○、
    庚○○過失所造成，自無權訴請其等連帶賠償所受損害，則
    上開損害費用即與本件判決結果無關，本院自無加以認定之
    必要。
五、綜上所述，本件原告訴請被告連帶賠償其所受之損害，依法
    尚無理由，應予駁回。
六、據上論結，本件原告之訴為無理由，依民事訴訟法第78條，
    判決如主文。
中    華    民    國    97    年    7     月    8     日
                  民事第三庭    法  官  鄭峻明
正本係照原本作成。
如不服本判決，應於送達後20日內，向本院提出上訴狀並表明上
訴理由，如於本判決送達前提起上訴者，應於判決送達後10日內
補提上訴理由書（須附繕本）。
中    華    民    國    97    年    7     月    8     日
                                書記官  莊豐源


司法院資訊處製作；財團法人民間司法改革基金會備份。
